【裁判字號】    98,訴,2622
【裁判日期】    980903
【裁判案由】    妨害自由等
【裁判全文】
臺灣臺中地方法院刑事判決              98年度訴字第2622號
公  訴  人  臺灣臺中地方法院檢察署檢察官
被      告  甲○○
選任辯護人  黃秀惠律師
上列被告因妨害自由等案件，經檢察官提起公訴（98年度偵字第
13811號），本院判決如下：
    主    文
甲○○共同以非法方法，剝奪人之行動自由，累犯，處有期徒刑
肆月，如易科罰金，以新台幣壹仟元折算壹日；又共同冒充公務
員，而行使其職權，累犯，處有期徒刑參月，如易科罰金，以新
台幣壹仟元折算壹日；又共同以非法方法，剝奪人之行動自由，
累犯，處有期徒刑伍月，如易科罰金，以新台幣壹仟元折算壹日
；應執行有期徒刑捌月，如易科罰金，以新台幣壹仟元折算壹日
。
    事    實
一、緣陳怡任（業經判處有期徒刑肆月確定）積欠楊國斌賭債債
    務，償債過程有些糾紛，雙方敲定時間、地點由陳怡任給付
    所欠尾款新臺幣（以下同）18,000元，楊國斌則委請友人李
    銘軒前往取款，之後陳怡任仍委託張晉瑋（業經判處有期徒
    刑拾月確定）會同解決債務問題，於民國97年2月2日晚間10
    時許，張晉瑋夥同陳怡任、甲○○（於96年間因重利罪，經
    判處有期徒刑三月，於96年11月13日執行完畢）及另不知姓
    名年籍之成年男子（以下簡稱上開成年男子）5名計8人，乘
    坐2輛車前往臺中市火車站前赴約，先由陳怡任及其中一名
    年籍姓名不詳之男子陪同下車等候，張晉瑋、甲○○及其他
    上開成年男子4名則在車上伺機而動，嗣因陳怡任不滿受託
    搭計程車前來取款之李銘軒無法保證不再有糾紛及出具還款
    收據，急欲找楊國斌當面解決所有爭執，在場之另名男子即
    自李銘軒背後勒住李銘軒前胸脖子處（未成傷）欲逼問楊國
    斌下落，張晉瑋見狀，遂率人開車趨近，當場與陳怡任、甲
    ○○及其招來之上開成年男子5名，共同基於妨害自由之犯
    意聯絡，以包圍方式迫令李銘軒給付車資錢給在旁停候本欲
    搭載李銘軒回程之計程車司機並令該司機離開，再由甲○○
    及上開成年男子其中一人拉扯李銘軒衣服迫使李銘軒上前開
    車輛之一並坐於後座，該等人前後2部車一同前往臺中市○
    區○○街313號之「故鄉KTV」（以下簡稱「故鄉KTV」），
    尋找楊國斌，以此非法方法剝奪李銘軒行動自由。
二、同晚10時30分許，到達「故鄉KTV」後，張晉瑋率甲○○及
    上開成年男子5名直闖楊國斌與其友人蔡致偉、林嘉郁、黃
    正瀚及不知姓名年籍之成年女子若干名所在之包廂，張晉瑋
    竟逸脫陳怡任委任找楊國斌協商債務之範圍，夥同甲○○（
    未據檢察官起訴）及上開成年男子5名，共同基於冒充公務
    員而行使其職權之犯意聯絡、共同以脅迫使人行無義務之事
    及剝奪人行動自由之犯意聯絡及承上開以非法方法剝奪李銘
    軒行動自由之犯意聯絡，冒充其等係便衣刑警，要求包廂內
    之所有人員，將隨身物品放在桌上，手機並關機，其等人當
    場抄下楊國斌與其友人蔡致偉、林嘉郁、黃正翰及不知姓名
    年籍之成年女子若干人及之後進入包廂內之李銘軒之姓名、
    身分證字號、地址，並禁止楊國斌及其友人等人離去，而行
    使警察職權，並以此非法方法迫使該等人交出證件並關機等
    行無義務之事及妨害該等人行動自由，繼之：
（一）約半小時後，張晉瑋又改稱其等係竹聯幫的人，並指派上
      開成年男子中之2名在原包廂外看守，續令楊國斌友人蔡
      致偉、林嘉郁、黃正翰、李銘軒及不知姓名年籍之成年女
      子若干人不准離去及打電話，進而令楊國斌至隔壁包廂解
      決債務問題，楊國斌因慮及對方人多勢眾及其友人之個人
      資料已被抄下，擔心友人受牽連，而心生畏懼，乃不得不
      依張晉瑋等人之指示，在張晉瑋、甲○○及其上開成年男
      子中2至3人包夾下前往隔壁包廂而行無義務之事及續遭妨
      害行動自由。
（二）於同晚在隔壁包廂討論約15分鐘後，張晉瑋等人續共同基
      於使人行無義務之事及剝奪人行動自由之犯意聯絡，令楊
      國斌請吃火鍋，楊國斌迫於對方人多勢眾及不想拖累友人
      而應允，張晉瑋即與甲○○、上開成年男子5名，再共同
      接續上開使人行無義務之事及妨害自由之犯意，包夾楊國
      斌，迫使楊國斌至張晉瑋座車上，並請無犯意聯絡之陳怡
      任一同前往，隨即一行人將汽車開往臺中市某不知名之火
      鍋店吃火鍋，斯時在原KTV包廂內楊國斌友人蔡致偉、林
      嘉郁、黃正瀚、李銘軒及不知姓名年籍之成年女子若干名
      之行動始恢復自由。在火鍋店用餐席間，張晉瑋要求楊國
      斌需返還陳怡任已給付之賭債5、6萬元，楊國斌行動自由
      受妨害，先商請陳怡任陪同查看其帳戶餘款所剩確實不多
      ，再以電話聯絡友人蔡致偉借款事宜，蔡致偉在電話中向
      張晉瑋表示無法籌得款項且要報警，於是，於同年月3日
      凌晨1時許，用餐完畢由楊國斌給付費用後，張晉瑋始讓
      楊國斌離去。總計楊國斌前揭遭非法方法妨害行動自由達
      2個多小時。楊國斌之後於同年月6日報警，始循線查悉上
      情。
三、案經臺灣臺中地方法院檢察署檢察官自動檢舉偵查提起公訴
    。
    理    由
一、訊據被告甲○○坦承有前揭犯行，並經證人楊國斌、李銘軒
    、蔡致偉、林嘉郁、黃正瀚指述甚詳，共張晉瑋等人犯並經
    本院以98年度訴字第293號判決有罪確定在案，有判決書一
    份在卷足稽，事證明確，被告犯行洵堪認定。
二、按刑法第302條之妨害自由罪，係妨害他人自由之概括規定
    ，故行為人具有一定目的，以非法方法剝奪人之行動自由者
    ，除法律別有處罰較重之規定（例如略誘及擄人勒贖等罪）
    ，應適用各該規定處斷外，如以使人行無義務之事，或妨害
    人行使權利為目的，而其強暴脅迫復已達於剝奪人行動自由
    之程度，即只成立本罪，不應再依同法第304 條論處。誠以
    此項使人行無義務之事，或妨害人行使權利之低度行為，應
    為非法剝奪人之行動自由之高度行為所吸收，不能以其目的
    係在使人行無義務之事，或妨害人行使權利，認為係觸犯刑
    法第302條第1項及第304條第1項之二罪名，而依同法第55條
    從一重處斷（最高法院93年度台上字第3309號判決參照）。
    又該條所謂非法方法，當包括強暴、脅迫、恐嚇等足以剝奪
    他人行動自由之情事在內，故剝奪他人行動自由所實施之非
    法方法，其低度之恐嚇、強制行為均應為妨害自由之高度行
    為所吸收，僅應論以刑法第302條第1項之妨害自由一罪。
（一）核被告剝奪被害人李銘軒行動自由所為，係犯刑法第302
      條第1項之以非法方法剝奪人之行動自由罪。被告剝奪被
      害人李銘軒行動自由所為，係以一接續妨害自由之犯意所
      為，為接續犯，論以一罪。被告與陳怡任、張晉瑋、及上
      開成年男子5名間，就上開犯行，互有犯意聯絡及行為分
      擔，應論以共同正犯。
（二）被告冒充公務員，而行使其職權、剝奪被害人李銘軒、蔡
      致偉、林嘉郁、黃正瀚、不知姓名年籍之成年女子若干名
      行動自由所為，係犯刑法第158條第1項之僭行公務員職權
      罪、第302條第1項之以非法方法剝奪人之行動自由罪。其
      於剝奪被害人楊國斌、蔡致偉、林嘉郁、黃正瀚、不知姓
      名年籍之成年女子若干名行動自由犯行實施中，對被害人
      楊國斌等人迫令將行動電話關機、交出證件，或抄下個人
      年籍資料等行無義務之事，仍應視為剝奪人行動自由之部
      分行為，均不另論罪。被告以一接續行為剝奪被害人楊國
      斌、蔡致偉、林嘉郁、黃正瀚、不知姓名年籍之成年女子
      若干名之行動自由，係侵害數法益，為想像競合犯，應依
      刑法第55條規定，以一罪論，被告與張晉瑋、上開成年男
      子5名間，就上開犯行，互有犯意聯絡及行為分擔，應論
      以共同正犯。被告所犯上開三罪，犯意個別，行為不同，
      應予分論併罰。
（三）爰審酌被告素行非佳、犯罪動機、所生損害、所分擔犯罪
      ，及本院審理中坦承認罪，已有悔意等一切情狀，量處如
      主文所示之刑，並諭知易科罰金之折算標準，及定其應執
      行之刑，並依大法官會議解釋第662號諭知易科罰金之折
      算標準。
三、據上論斷，應依刑事訴訟法第二百七十三條之一第一項、第
    二百九十九條第一項前段，刑法第二十八條、第三百零二條
    第一項、第一百五十八條、第五十五條、第四十一條第一項
    前段、大法官會議解釋第六六二號，第五十一條第五款，刑
    法施行法第一條之一，判決如主文。
中    華    民    國    98    年    9    月      3    日
                  刑事第一庭    法  官  林清鈞
以上正本證明與原本無異。
如不服本判決應於收受判決後10日內向本院提出上訴書狀，並應
敘述具體理由；其未敘述上訴理由者，應於上訴期間屆滿後20日
內向本院補提理由書（均須按他造當事人之人數附繕本）「切勿
逕送上級法院」。
                                書記官  陳貴卿
中    華    民    國    98    年    9    月      3    日
附錄論罪科刑法條
中華民國刑法第302條第1項
私行拘禁或以其他非法方法，剝奪人之行動自由者，處 5 年以下
有期徒刑、拘役或 3 百元以下罰金。
中華民國刑法第158條第1項
冒充公務員而行使其職權者，處 3 年以下有期徒刑、拘役或 5
百元以下罰金。


司法院資訊處製作；財團法人民間司法改革基金會備份。
